【裁判字號】    94,重家上更(一),5
【裁判日期】    950822
【裁判案由】    塗銷繼承登記
【裁判全文】
臺灣高等法院民事判決             94年度重家上更(一)字第5號
上  訴  人  乙○○
訴訟代理人  林孜俞律師
被上訴人    甲○○
訴訟代理人  謝志明律師
複代理人    林大正律師
上列當事人間請求塗銷繼承登記事件，上訴人對於中華民國92年
10月17日臺灣士林地方法院91年度重家訴字第 9號第一審判決，
提起上訴，經最高法院第一次發回更審，本院於95年8月8日言詞
辯論終結，判決如下：
    主      文
上訴駁回。
第二審及發回前第三審之訴訟費用由上訴人負擔。
    事實及理由
一、上訴人起訴主張：被上訴人為上訴人之父闕山呆於上訴人之
    母過世後，再娶繼室闕梅花之養女，上訴人之父闕山呆無意
    收養其為養女之意思，臺灣光復後，民國35年10月 1日上訴
    人之父闕山呆為戶籍登記申請時，於申請書上之稱謂欄載明
    為「姪」、於親屬細別欄載明為「闕梅花養女」。詎台北市
    南港區戶政事務所（下稱南港戶政所）之戶籍登記簿資料，
    竟將原登載被上訴人為「姪」之稱謂逕行塗改為「養女」。
    南港戶政所之塗改行為，不能據以為其與上訴人之父闕山呆
    間，具有法定養親子之關係；87年 2月25日被上訴人之父闕
    山呆死亡，其無繼承權自不待言；90年 5月28日上訴人之父
    闕山呆所遺留坐落台北市○○區○○段1小段524號土地（下
    稱系爭土地），應由上訴人一人繼承，其以繼承原因所為繼
    承登記，自失所據，且侵害上訴人之所有權。為此，基於所
    有權人之排除侵害請求權，求為命被上訴人塗銷系爭土地以
    繼承原因所為之繼承登記之判決。並聲明：(一)原判決廢棄
    。(二)被上訴人應將90年 5月28日就系爭土地以繼承原因所
    為繼承登記，予以塗銷。(三)第一、二審及發回前第三審之
    訴訟費用由被上訴人負擔。
二、被上訴人則以：上訴人之父闕山呆於民國21年(即昭和7年)6
    月2日設籍於臺北州七星郡內湖東新庄子472番地，30年 (昭
    和16年)11 月25日被上訴人(原名柯浪子、母柯詹氏對)即由
    寄居同庄子676番地 (戶主柯魚)遷移寄留在其父闕山呆戶
    內，32年(昭和19年)6 月14日隨原籍戶主柯魚 (更名河村
    賢吉 )，獲准更名為河村浪子，仍寄留在上訴人之父闕山呆
    之戶籍內；被上訴人養母闕梅花原名方氏梅花，為方榮命、
    方陳氏秀鄰之次女，設籍於臺北州文郡深坑庄坡內坑字福德
    坑百七番地 (戶主方榮命)，31年 (昭和17年)1 月28日與其
    父闕山呆結婚始入籍於其父闕山呆之臺北州七星郡內湖東新
    庄子 472番地，婚後與其父闕山呆共同收養被上訴人為養女
    ，被上訴人為其父闕山呆之養女，87年 2月25日其父即被上
    訴人之養父闕山呆過世，被上訴人對於其遺產自有繼承權，
    90年 5月28日就養父所遺系爭土地，以繼承原因為繼承登記
    ，於法並無不合，其訴請塗銷繼承登記，自無憑據等語，資
    為抗辯。並聲明：(一)上訴駁回。(二)第二審及發回前第三
    審訴訟費用由上訴人負擔。
三、上訴人主張被上訴人於民國35年10月 1日上訴人之父闕山呆
    為戶籍登記申請時，於申請書上之稱謂欄載明為「姪」、於
    親屬細別欄載明為「闕梅花養女」，南港戶政所之戶籍登記
    簿資料，原登載為「姪」之稱謂塗改為「養女」，87年 2月
    25 日上訴人之父闕山呆死亡，遺有系爭土地，90年5月28日
    與上訴人共同以繼承原因為繼承登記等事實，為被上訴人所
    不爭執，且有戶籍登記申請書、戶籍謄本、系爭土地登記謄
    本等在卷 (原審調字卷第10、11頁、原審卷第24至26頁、原
    審調字卷第9頁)足憑；上訴人主張之上開事實，應堪信為真
    實。
四、上訴人主張被上訴人為上訴人之父闕山呆於上訴人之母過世
    後，再娶繼室闕梅花之養女，上訴人之父闕山呆無意共同收
    養被上訴人為養女之意思，臺灣光復後，民國 35年10月1日
    上訴人之父闕山呆為戶籍登記申請時，始於申請書上之稱謂
    欄載明為「姪」、於親屬細別欄載明為「闕梅花養女」等事
    實，提出戶籍登記申請書為憑；被上訴人則以上訴人之父闕
    山呆，係於 31年 (昭和17年)1 月28日與被上訴人之養母闕
    梅花結婚，被上訴人之養母闕梅花始入籍於其父闕山呆之臺
    北州七星郡內湖東新庄 子472番地，而被上訴人係在被上訴
    人之養母與養父闕山呆結婚之前，即已寄留同居於養父闕山
    呆之上址戶籍內，原名仍為河村浪子，養父與養母結婚後共
    同收養被上訴人為養女，始更名改姓為甲○○，被上訴人為
    闕山呆之養女，至為明確等語為抗辯；經查：
(一)被上訴人於28年或27年(昭和14年或13年)11 月7日出生於臺
    中州南投郡南投街，與生母柯詹對設籍於臺北州七星郡內湖
    庄東新庄子 676番地戶主柯魚戶內，取名為柯浪子，稱謂
    (柄續)為「姪」；30年 (昭和16年)11 月25日年僅2、3歲寄
    留於臺北州七星郡內湖庄東新庄子 472番地戶主闕山呆戶內
    ，稱謂為「同居寄留人」，33年(昭和19年)6 月14日，隨原
    籍臺北州七星郡內湖庄東新庄子676番地戶主柯魚(獲准更
    名為「河村賢吉」）獲准更名為「河村浪子」；35年10月 1
    日上訴人之父闕山呆申請設籍於臺北縣南港鎮○○里○○鄰○
    ○街門牌 9號，更名換姓為「甲○○」；被上訴人之養母闕
    梅花原名方氏梅花，5年 (大正5年)5 月1日出生於臺北州文
    山郡深坑庄坡內坑字福德百七番地，為方榮命、方陳氏秀鄰
    之次女，31年(昭和17年)1 月28日與上訴人之父闕山呆結婚
    ，入籍於臺北州七星郡內湖庄東新庄子 472番地戶主闕山呆
    戶內，更名為「闕氏梅花」，稱謂 (柄續)為「妻」，35 年
    10月 1日上訴人之父闕山呆申請設籍於臺北縣南港鎮○○里
    ○○鄰○○街門牌 9號，姓名為「闕梅花」等事實，為上訴人
    所不爭執，且有不爭執真正之戶籍謄本在卷(原審卷第86、8
    7、53、25、83、84、23頁)足稽。由上揭戶籍登記資料，被
    上訴人於其養母闕梅花與上訴人之父闕山呆結婚之前，即已
    寄留同居於上訴人之父闕山呆之戶籍內，姓名為「柯浪子」
    、嗣又更名為「河村浪子」；被上訴人養母原姓名為「方氏
    梅花」，31年與上訴人闕山呆結婚入籍，即更改姓氏為「闕
    梅花」，而被上訴人係於臺灣光復後35年10月 1日上訴人之
    父闕山呆為設籍登記之申請，始更名換姓為「甲○○」；足
    證被上訴人之養母闕梅花在與上訴人之父闕山呆結婚之前，
    且迄至婚後設籍登記前，均尚未單獨收養被上訴人，極為明
    確。上訴人主張被上訴人係在闕梅花與上訴人之父闕山呆結
    婚之前，即已收養被上訴人為養女，顯與上揭戶籍登記資料
    不符，要非可採。
(二)證人即上訴人之父闕山呆之兄嫂闕詹乖雖於原審到場結證稱
    ：「(是否知道闕山呆娶二個太太？當時嫁娶時妳幾歲？)知
    道。有帶一個女兒過來。當時來的時候沒多大，是隨著花轎
    過來的。」、「(被告與原告之父有無很親近？)是有住在一
    起，因我是有空才過去，我也不太清楚。我也沒有聽說原告
    之父要收養被告。也沒有聽說要收為媳婦。」等語 (原審卷
    第64頁 )；惟查被上訴人已在其養母闕梅花與上訴人之父闕
    山呆結婚之前，即已寄留同居於闕山呆戶籍內，已如前述，
    所為證言顯與前揭戶籍登記資料，有所不符；且對於「小女
    孩」(應指被上訴人)如何稱呼其養母闕梅花、及上訴人之父
    闕山呆，竟結證稱：「我也不記得了。」(原審卷同上頁)，
    其證言或有隱瞞、或未據實陳述，非無疑義，尚無足採。
(三)查上訴人之父闕山呆生於民國前14年，民國35年10月 1日為
    設籍登記之申請時，其教育程度記載「識字」，以民國35年
    臺灣光復之初，教育尚未普及之社會環境、生活水準，有「
    識字」之教育程度，堪認為社會中堅之知識份子，且以當時
    臺灣光復之初，百廢待舉，又逢國民政府在大陸失利，政治
    不安、治安不良，管區派出所警員經常查察戶口，身為戶長
    之上訴人之父闕山呆，亦須經常出示戶口名簿 (參照81年修
    正公佈戶籍法施行細則第32條第1項縣政府應製發戶口名簿)
    ；戶籍中之成員年滿14歲，應請領國民身份證 (參照同上戶
    籍法施行細則第35條第1項之規定)，上訴人之父闕山呆對於
    被上訴人於其戶口名簿、被上訴人之國民身份證上記載被上
    訴人養父闕山呆、養母闕梅花之事實，應知之甚稔；果如上
    訴人所主張上訴人之父闕山呆無收養被上訴人之意思，自可
    依35年1月3日公佈施行之戶籍法第32條「戶籍登記事項有錯
    誤或脫漏時，應為更正之登記」之規定，申請更正之登記；
    反之，或因上訴人之父闕山呆有收養被上訴人之意思，而依
    同法第30條「戶籍登記事項有變更時，應為變更之登記」、
    第42條「收養登記，以養父母為聲請義務人」之規定，而申
    請變更登記，而將戶籍謄本上與前述35年10月 1日之戶籍登
    記申請書上相同記載稱謂之「姪」字予以塗去，改為「養女
    」並於事由欄附記「養父闕山呆、養母闕梅花」。
(四)承前所述，上訴人之父闕山呆於35年10月 1日為戶籍登記申
    請之前，均無被上訴人養母闕梅花單獨收養被上訴人之戶籍
    資料，迄至臺灣光復後之35年10月 1日為戶籍登記申請時，
    始有闕梅花收養被上訴人之記載資料，被上訴人又係自2、3
    歲即同居寄留予上訴人之父闕山呆戶籍內，堪認有自幼撫養
    之事實；從而，綜觀上述所有戶籍登記之資料，核與當時我
    國民法親屬編之規定、即19年12月26日公佈、20年5月5日施
    行之民法第1074條：「有配偶者，收養子女時，應與其配偶
    共同為之。」、第1079條「收養子女，應以書面為之。但自
    幼撫養為子女者，不在此限。」之規定，尚無不合。
(五)綜合上述，再參酌被上訴人於35年10月 1日以前之戶籍登記
    資料上之姓名或為「柯浪子」、或為「河村浪子」，並無冠
    上養母闕梅花之本姓「方」，而於上訴人之父闕山呆為戶籍
    登記之申請時，不僅予以更名為「良子」且予以換姓為「闕
    」，上訴人之父闕山呆有收養被上訴人為養女之意思，至為
    明確。本院查上訴人生於民國14年，於設籍登記之申請時，
    已年屆21歲，教育程度為「國民小學畢業」，迄至其父闕山
    呆於87年 2月25日死亡之期間，長達52年之久，依當時教育
    不普及之社會環境、生活水準，以其「國民小學畢業」之教
    育程度，對於戶口名簿上之記載，有所不知，孰能置信？尚
    且與被上訴人共同辦理繼承登記，有系爭土地之登記謄本為
    憑；上訴人主張被上訴人非其父之養女，顯露其獨占遺產之
    心機，要無可採。
五、綜上所述，上訴人以被上訴人非其父闕山呆之養女，對於闕
    山呆之遺產無繼承權，請求被上訴人塗銷系爭土地之繼承登
    記，自非有據，不應准許，原法院為其敗訴判決，經核尚無
    違誤；上訴意旨仍持陳詞指摘原法院之判決不當，求予廢棄
    ，為無理由，應予駁回。
六、本件事證已臻明確，兩造其他攻擊、防禦方法，及提出未援
    用之證據，經斟酌後認不影響判決基礎，無逐一論述必要，
    併此敘明。
據上論結，本件上訴為無理由，爰判決如主文。
中    華    民    國    95    年    8    月     22    日
                    民事第五庭
                        審判長法  官  林丁寶
                              法  官  高鳳仙
                              法  官  陳博享
正本係照原本作成。
如不服本判決，應於收受送達後20日內向本院提出上訴書狀，其
未表明上訴理由者，應於提出上訴後20日內向本院補提理由書狀
（均須按他造當事人之人數附繕本）上訴時應提出委任律師或具
有律師資格之人之委任狀；委任有律師資格者，另應附具律師資
格證書及釋明委任人與受任人有民事訴訟法第466條之1第1項但
書或第2項（詳附註）所定關係之釋明文書影本。
中    華    民    國    95    年    8     月    23    日
                              書記官   鄭靜如
附註：
民事訴訟法第466條之1（第1項、第2項）：
對於第二審判決上訴，上訴人應委任律師為訴訟代理人。但上訴
人或其他法定代理人具有律師資格者，不在此限。
上訴人之配偶、三親等內之血親、二親等內之姻親，或上訴人為
法人、中央或地方機關時，其所屬專任人員具有律師資格並經法
院認為適當者，亦得為第三審訴訟代理人。


司法院資訊處製作；財團法人民間司法改革基金會備份。
